【裁判字號】    90,判,92
【裁判日期】    900111
【裁判案由】    更正土地登記
【裁判全文】
最  高  行  政  法  院  判  決                        九十年度判字第九二號
    原      告  甲○○
    被      告  臺北市大安地政事務所
    代  表  人  申敏長
右當事人間因更正土地登記事件，原告不服內政部中華民國八十八年七月二十二日台
八八內訴字第八八○三五二三號再訴願決定，提起行政訴訟。本院判決如左：
    主  文
原告之訴駁回。
訴訟費用由原告負擔。
    事  實
緣原告於七十五年間向周由美承買坐落臺北市○○路○段九十一巷二十三號建物一樓
。系爭建物第一層至第六層依臺北市政府工務局六十五年核發之使字第一三○四號使
用執照，於六十六年間完成建物所有權第一次登記，編為大安區○○段○○段一○九
九、一一○○、一一○一、一一○二、一一○三、二五九○建號，惟其地下層未同時
辦理登記。嗣該建築物區分所有權人黃美芳等五人（不含原告）檢附該建築物防空避
難室平面圖、竣工平面圖，及切結書敘明該地下層防空避難室共同使用部分係按各層
面積占總面積比例分配（各持分六分之一），將來如其他區分所有權人證明該登記之
持分與其權利範圍不符時，各該申請人同意更正，被告以八十二年十二月二十日北市
大地一字第一四八七九號公告期滿無人異議後，於八十三年一月五日登記完畢，並將
系爭地下層編為二五○九建號，上開各區分建物所有權人持分各六分之一。原告於八
十七年三月四日向被告申請將該系爭地下層所有權登記為原告單獨所有，被告以八十
七年三月九日北市大地一字第八七六○二二二○○○號函復原告略以：「．．．台端
所有部分尚未建立共同使用部分；台端如認為共同使用部分持分範圍有誤，請依內政
部函示檢具該登記之持分其權利範圍不符之證明文件會同共有人至本所辦理更正登記
」而未准其單獨登記之請求。原告不服，循序提起訴願、再訴願，遞遭決定駁回，遂
提起行政訴訟，茲摘兩造辯論意旨如次：
原告起訴意旨略謂：
一、緣坐落臺北市○○區○○段二小段二三八、二三九地號，門牌號碼臺北市○○區
    ○○路四段九十一巷二十三號地下一層、地上六層房屋（以下簡稱系爭建物；原
    告為一樓所有權人），係於民國六十四年四月十四日領得建造執照、六十四年五
    月二十七日開工、六十五年七月十二日竣工、六十五年八月十二日領得臺北市政
    府工務局六五使字第一三○四號使用執照（原土地地號為坡心段四○三之三四地
    號，門牌號碼為臺北市○○區○○路四段三十五巷三弄七號）。是關於系爭建物
    及其附屬設施之所有權歸屬認定，自應依民國六十四年、六十五年間當時有效的
    法令規定，予以認定，此為法律適用之基本準則。
二、系爭建物地下室有獨立之出入口，並無共同使用用途：依當時之建築法，並無建
    築物應強制附建防空避難設備或停車空間的規定。是系爭建物依請領建造執照之
    原設計藍圖及使用執照，該地下室用途固登載為防空避難室（並無登載共同使用
    ），然尚非法定防空避難室，且該地下室設有兩個出入口：一為獨立出入口，自
    一樓建物所有權人所有之平台直接以階梯式樓梯通往一樓建物所有權人所有之地
    面層，專供地面一層建物所有權人出入地下室之用，並於出入口處設有防火鐵捲
    門；另一則係在一樓樓梯間（亦屬一樓所有權人所有），供大樓住戶臨時性防空
    避難使用，於進入地下室主體空間設有防火鐵門。其所有權權屬，則未辦理建物
    所有權第一次登記，自建築完成開始，即由一樓建物所有權人占有、使用、收益
    。該地下室自建築完竣迄至大安地政事務所八十三年違法辦理一樓至六樓所共有
    之第一次所有權登記前，從無共同使用之事實。而系爭建物於民國六十五年八月
    十二日領得使用執照，依其上記載之所有權人，一樓為蔡玉燈、二樓為徐文勇、
    三樓為李成光、四樓為薛安華、五樓及六樓為古運寶。依臺北市政府地政處六十
    二年一月十七日北市地一字第七五四號令見解，各該樓層所有權人之所有權範圍
    ，應依使用執照所註明之權屬予以認定；地下層之權屬，既未於使用執照上註明
    係屬各樓層建物所有權人之共有，自難認當然為各樓層建物所有權人之共同使用
    部分，應為灼然，被告竟以共有登記，即有所檢附之資料不符，而有登記錯誤，
    應依土地法第六九條更正之情形。
三、系爭地下室有獨立出入口，且非共同使用性質，建造之初為分配時，地主保留所
    有未予分配予其他起造人，仍屬原始建造人地主即一樓所有權人所有，原告為繼
    受人，自得依該項保留分配之協議，請求更正登記為所有權人，可參照土地登記
    規則第七十三條、內政部民國七十一年五月二十八日台內營字第八四三九七號函
    、內政部民國七十二年三月七日台內營字第一四二三五二號函、內政部民國七十
    二年六月十六日台內地字第一五九六九○號函、內政部民國七十二年九月二十六
    日台內地字第一八三一六三號函，即知本件系爭地下室建物，既然自始至終均非
    屬共同使用性質，縱或未申請編定門牌或未申請核發該號門牌地下室之證明辦理
    所有權登記，即應依整棟建物全體所有權人協議以定其所有權。而本件提供基地
    建築之所有權人為蔡玉燈興建完成後，依使用執照之分配將二至六樓分別分配予
    其他原始起造人，而蔡玉燈則為一樓所有權人，而地下室蔡玉燈保留所有未予分
    配，因之原始建築設計圖自一樓平台設置階梯式樓梯直通系爭地下室，並於建築
    完成後經原始起造人等將系爭地下室歸由一樓所有權人所有而占有、使用之故，
    此即相當於「系爭地下室縱未辦理所有權登記，仍經各原始起造人協議由一樓所
    有權人取得系爭地下室所有權」。系爭地下室雖未辦理所有權登記，既於建築完
    成開始，經原始起造人協議由一樓建物所有權人保留取得所有權。原告於民國七
    十五年八月四月取得一樓建物所有權，自已繼受取得前手對系爭地下室之所有權
    ，自得據該建造執照及使用執照於地下室地主保留未予分配之協議請求為更正登
    記。
四、再依最高法院七十九年台上字第二八一○號民事判決：「公寓之地下室得為獨立
    建物而為單獨所有權之標的，目前情形，有將地下室單獨出賣者，亦有除公共設
    施外，以之作為停車場出賣者，其性質與建物之構成部分或從物均有不同，除原
    始建築人有特約將地下室之應有部分隨同房屋一併出賣外，該公寓建物之各樓所
    有人並不當然按其房屋之面積取得地下室之應有部分」。本件建照及使用執照之
    分配樓層並未將地下室分配，亦未協議供為公共使用，自仍為原始建造人之土地
    所有人蔡玉燈所保留所有，二至六樓之所有權人並未有任何權利，嗣後繼受人無
    論是輾轉買受，或購自原始起造人，買賣標的物範圍均未含括地下室部分，依上
    開最高法院判決，原告自屬該地下室之區分所有之單獨所有權人，原登記以共有
    之登記，自應更正。被告竟駁回原告之申請，其處分即有依法不合，應予以撤銷
    。
五、而該地下室建造之初，地主所有人保留所有未予分配，除有當初之分配樓層之協
    議附於建照及使用執照外，該地下室自始非共同使用，該地下室自始獨立使用，
    其用電亦裝設獨立之電錶（電號為：00000000000），為一樓所有權
    人使用並繳費，此有地下室電費收據可稽。公共設施之電費，則另有公共電錶（
    電號為：00000000000），由各樓層所有權人共同負擔。此有電力公
    司北市區營業處函可稽，由此可證地下室之使用與公共設施之使用截然區隔而有
    別。
六、再訴願決定書引用「內政部七十一年十月二十日台內地第一○一九八五號函」為
    據，適用法令已有錯誤，卻又引用土地登記規則第七十三條規定為據，顯為理由
    之自相矛盾，蓋內政部七十一年十月二十日台內地第一○一九八五號函係依據土
    地登記規則第七十二條所為函釋，並非對土地登記規則第七十三條所為函釋。觀
    諸該內政部函釋，其適用前提以「區分所有建物之共同使用部分未能依第六十九
    條規定辦理而以單獨辦理登記」下，依土地登記規則第七十二條規定下所作之函
    釋；換言之，該土地登記規則第七十二條之規定，乃以『共同使用部分』業已明
    確無爭議下而適用該規定及函釋，且係因對共同使用部分之持分分配准以切結書
    為之；但於建物地下室如依使用執照記載非屬共同使用性質，其辦理第一次所有
    權登記則應適用土地登記規則第七十三條之規定，毫無適用土地登記規則第七十
    二條及上開函釋之餘地。原訴願決定書引用該內政部上開函釋為被告脫責，顯為
    適用法令之錯誤。而土地登記規則第七十三條所規範者係指第一次所有權登記應
    具備之要件，依該規定本件情形於使用執照上就地下層並無任何共同使用之記載
    ，而建物測量成果圖上為被告逕自加「共同使用」字樣，與使用執照及原建築圖
    不合，因之以使用執照觀之，無法認定申請人之權利範圍位置，依上開規定應有
    全體起造人分配協議書始得辦理，然本件被告於無全體起造人之分配協議書下，
    竟認定共同使用而准為第一次所有權登記，該登記程序已違反上開規定，而原訴
    願決定書中，既依上開內政部函令以共同使用部分之登記以切結為之，又復引據
    該條規定，豈不難以自圓乎？而有理由互為矛盾之處。
七、況且該地下室未曾為共同使用之用途，被告違法不依使用執照之登載用途為登載
    ，竟擅於八十二年十月十三日測量複丈時，於建築改良物平面圖上擅為訂定「共
    同使用」，並據此不實登載之「共同使用」用途之平面圖，其登載於平面圖上之
    記載，即與其上註之「本建物平面圖係依使用執照（）使字第１３○４號轉繪
    計算」不合，且該複丈平面圖之繪圖，故意不依使用執照之建築圖及現場狀況測
    量並繪入二獨立出入口之樓梯位置，其所繪平面圖與使用執照之建築圖顯然不合
    ，是其登記所憑文件，已有不實。且被告以未經原告同意之切結書即准為第一次
    所有權登記為共有，即屬違法之行政處分，該等違法之登記，顯與土地登記規則
    第七十二條、七十三條規定不合，並非依土地登記規則所為登記，自屬錯誤之登
    記，依土地法第六十九條規定自屬更正登記範圍，並無需會同其他黃美芳等五人
    為更正之必要，此參照內政部七十九年七月十六日台（79）內地字第八一九八二
    三號函令之解釋內容，即可證明如登記事項與登記原因證明文件所載內容不符，
    應屬土地法第六十八條及第六十九條所定更正錯誤登記之問題，而並非會同更正
    權利持分之問題。因之並不發生土地登記規則第八條及土地法第四十三條之規定
    適用餘地；果謂違法之登記尚且有土地法第四十三條及土地登記規則第八條之適
    用，則豈不任令違法之登記先下手為強，卻取得優先地位，此豈立法之精神乎？
    因之，再訴願決定書引用土地法第四十三條、及土地登記規則第八條規定，而認
    該顯非依據土地登記規則所為錯誤違法之登記仍受該二規定之保護，顯有違依法
    行政之基本原則。
八、又查黃美芳等人申請建物（地下室）第一次所有權登記時，並未依土地登記規則
    第七十三條之規定提出申請登記應附送之文件，其所提文件與再訴願決定書所據
    內政部七十一年十月二十日台內地字第一○一九八五號函釋所要求應提出之文件
    並不符合，更有甚者，申請人非但未提出任何竣工圖為據，竟反向被告借回「竣
    工圖」，則於此情況下，實難想像被告據何依據審核而認定為「共同使用」？況
    且依「竣工圖」之所繪，可明確證明該地下室自始即由一樓所有建物之平台進出
    之事實，根本無任何共同使用之性質與可能，被告於申請人並未提出門牌編定證
    明、使用執照竣工圖之情形下，准為第一次所有權登記，與上開內政部函釋內容
    不合，因之被告以此為其登記之依據，顯有與證明文件不符之錯誤登記，自應依
    土地登記規則第六十九條為更正登記。爰請求撤銷原處分及訴願、再訴願決定云
    云。
被告答辯意旨略謂：
一、查本案系爭建物地下室依臺北市政府工務局所核發之六五使字一三○四號使用執
    照記載，用途為「防空避難室」，其權屬未作分配，原起造人亦未就系爭建物分
    配協議其權屬，且未由戶政機關編列門牌或核發其所在地址證明，故案外人（即
    本棟建物之其他區分所有權人）黃美芳等五人主張系爭建物地下層為共同使用部
    分並依內政部七十一年十月二十日台內地字第一○一九八五號函會商結論六規定
    ，檢具系爭建物移轉契約書、稅籍資料、切結共同使用部分係按各層面積佔總面
    積比例分配（各持分六分之一），將來如其他區分所有人證明該登記之持分與該
    權利範圍不符同意更正之切結書、建物測量成果圖、竣工圖等證明文件申辦該地
    下層之所有權第一次登記，依土地登記規則第七十六條、內政部訂頒之「建物所
    有權第一次登記法令補充規定」第十一點、七十一年十月二十日台內地字第一○
    一九八五號函釋規定，本所自應受理，且經公告期滿無人異議後予以核准並登記
    完畢，並無不當。
二、次查原告主張渠承買系爭一樓時，地下室即由其占有、使用、收益，且提具電費
    繳納憑證，證明所有權即是約定原告乙節，按土地登記規則第七十三條第二項規
    定，申請建物所有權第一次登記得提具繳納電費憑證以為所有權之證明，係指建
    築管理前建造之建物，本案建物既係於實施建築管理後所建造並領有使用執照，
    自不適用上開規定，原告之主張顯有誤解。且非依繳納電費憑證或由原告與前手
    周由美之買賣契約書即可排除共同使用之性質，此業經司法院釋字第三四九號解
    釋釋明，況擁有使用權未必即有所有權，尚難據以推翻系爭建物地下層為共同使
    用之事實。
三、是以本案本所依黃美芳等人之申請，將系爭地下層登記為共同使用部分，既無錯
    誤或有所遺漏，原告請求本所將系爭地下層所有權更正回復原狀，本所以原告仍
    應檢具原始起造人協議書，身分證明文件及印鑑證明或檢具該登記之持分及其權
    利範圍不符之證明依前揭內政部函釋會同共有人辦理更正或循司法途徑檢具判決
    書單獨辦理登記為由予以否准，依法並無不合。綜上論結，本件原告之訴為無理
    由，請予駁回等語。
    理  由
按土地登記完畢後，利害關係人發見登記錯誤時，固得依土地法第六十九條之規定，
以書面聲請該管上級機關，查明核准更正。但此種登記錯誤之更正，應以不妨害原登
記之同一性者為限。若登記人以外之人，對登記所示之法律關係有所爭執，則應訴由
司法機關審判，以資解決，殊非可依上述規定，申請更正登記，以變更原登記所示之
法律關係，本院四十八年判字第七十二號著有判例。本件原告於七十五年間向周由美
承買坐落臺北市○○路○段九十一巷二十三號建物一樓。系爭建物第一層至第六層依
臺北市政府工務局六十五年核發之使字第一三○四號使用執照，於六十六年間完成建
物所有權第一次登記，編為大安區○○段○○段一○九九、一一○○、一一○一、一
一○二、一一○三、二五九○建號，惟其地下層未同時辦理登記。嗣該建築物區分所
有權人黃美芳等五人（不含原告）檢附該建築物防空避難室平面圖、竣工平面圖，及
切結書敘明該地下層防空避難室共同使用部分係按各層面積占總面積比例分配（各持
分六分之一），將來如其他區分所有權人證明該登記之持分與其權利範圍不符時，各
該申請人同意更正，被告以八十二年十二月二十日北市大地一字第一四八七九號公告
期滿無人異議後，於八十三年一月五日登記完畢，並將系爭地下層編為二五○九建號
，上開各區分建物所有權人持分各六分之一。原告於八十七年三月四日向被告申請將
該系爭地下層所有權登記為原告單獨所有，被告以八十七年三月九日北市大地一字第
八七六○二二二○○○號函復原告略以：「．．．台端所有部分尚未建立共同使用部
分；台端如認為共同使用部分持分範圍有誤，請依內政部函示檢具該登記之持分其權
利範圍不符之證明文件會同共有人至本所辦理更正登記」而未准其單獨登記之請求。
原告訴稱系爭建物係由訴外人蔡玉燈提供基地興建完成後，將二至六樓分別分配予其
他原始起造人，而蔡玉燈則為一樓所有權人，蔡玉燈將地下室保留所有未予分配，因
之原始建築設計圖自一樓平台設置階梯式樓梯直通系爭地下室，並於建築完成後經原
始起造人等將系爭地下室歸由一樓所有權人所有而占有、使用，可認各原始起造人已
協議由一樓所有權人取得系爭地下室之所有權，原告為繼受人，自得依該項保留分配
之協議，請求更正登記為所有權人，被告於無全體起造人分配協議書、使用執照竣工
圖、門牌編定證明，即認定共同使用而准為第一次所有權登記，與土地登記規則第七
十二條、第七十三條規定不合，自屬錯誤之登記，應依同規則第六十九條准予更正登
記為原告單獨所有云云。查系爭坐落臺北市○○路○段九十一巷二十三號建物於民國
六十六年間為所有權第一次登記，由訴外人蔡玉燈等五人區分所有，登記如下：一樓
蔡玉燈；二樓徐文勇；三樓李成光；四樓薛安華；五樓、六樓古運寶，地下層則未辦
理登記。而一樓部分所有權人現為原告甲○○，於七十五年七月七日向前手周由美輾
轉買受；二樓部分所有權人現為黃美芳，於八十二年五月二十七日向前手輾轉買受；
三樓部分所有權人現為陳基常，於八十二年一月七日自臺灣臺北地方法院拍定取得；
四樓部分所有權人現為婁良忠，於八十一年十月十一日因夫妻聯合財產更名登記為所
有權人（原為其妻婁洪敏於六十五年十一月二十六日向薛安華買受）；五樓部分所有
權人現為江素英，於六十五年十二月七日向古運寶買受；六樓部分所有權人現為李秀
琴，於七十一年七月二日向前手輾轉買受。黃美芳、陳基常、婁良忠、江素英、李秀
琴等五人於八十二年十月三十日檢附使用執照、建物測量成果圖、竣工圖及切結書等
敘明該地下層係共同使用部分，持分按各層面積占總面積比例分配（各持分六分之一
），將來如其他相關區分所有人證明該登記之持分與該權利範圍不符，同意更正，被
告以八十二年十二月二十日北市大地一字第一四八七九號公告期滿無人異議後，於八
十三年一月五日登記完畢，並編為二五○九建號，黃美芳等五人持分各六分之一，為
兩造所不爭，並有建物登記謄本、土地登記申請書及公告影本等附卷可稽。原告主張
系爭建物地下層之所有權為其單獨所有，而被告竟登記為原告與訴外人黃美芳等五人
共有，應屬違法錯誤之登記，向被告聲請更正登記為其單獨所有，惟其所申請更正之
事項，顯係對原登記所示之私法關係而為爭執，自應依民事訴訟程序訴請法院審判，
不得依土地法第六十九條之規定而為更正登記之申請，以改變原登記所示之法律關係
，而妨害原登記之同一性。被告以八十七年三月九日北市大地一字第八七六○二二二
○○○號函否准其更正申請之處分，及一再訴願決定遞予維持，所持理由雖有不當，
但其結論尚無不合，原告起訴論旨，為無理由，應予駁回。
據上論結，本件原告之訴為無理由，爰依行政訴訟法施行法第二條、行政訴訟法第九
十八條第三項前段，判決如主文。
中    華    民    國     九十      年      一      月      十一       日
                    最 高 行 政 法 院  第 三 庭
                                審 判 長 法  官      曾  隆  興
                                         法  官      吳  錦  龍
                                         法  官      徐  樹  海
                                         法  官      鄭  淑  貞
                                         法  官      林  家  惠
右  正  本  證  明  與  原  本  無  異
                                         法院書記官  阮  桂  芬
中    華    民    國     九十      年      一      月      十二       日


司法院資訊處製作；財團法人民間司法改革基金會備份。
